---
title: "Latihan M4"
author: "Natasha Muti Hafiza"
date: "2023-09-21"
output: html_document
---

```{r}
set.seed(1019)
wn <- rnorm(300)
ts.plot(wn)
```

```{r}
par(mfrow = c(1, 2)) 
acf(wn)
acf(wn, xlim = c(1, 20))
```

## Pembangkitan Proses MA(2)

Akan dicoba membangkitkan proses MA paling sederhana, yaitu MA(1) dengan $\theta = 0.4$ dan $\theta = 0.6$ sebanyak 300 observasi dan $c=0$. Karena diperlukan satu nilai awal untuk $e_{t-1}$, masukkan nilai pertama white noise sebagai nilai awal tersebut.

```{r}
set.seed(1019)
ma[1] <- wn[1]
ma[2] <- wn[2]
```

Nilai-nilai selanjutnya dapat dicari melalui *loop*. Bentuk loop dapat dilihat dari rumus MA(1) yang hendak dibangkitkan:

$$
y_t = e_t+0.4e_{t-1}+0.6e_{t-2}
$$

```{r}
for(i in 3:300){
   ma[i] <- wn[i] + 0.4 * wn[i - 1] + 0.6 * wn[i - 2]
}
ma
```

Selain menggunakan cara di atas, pembangkitan proses MA(1) dapat dilakukan dengan fungsi `arima.sim()` sebagai berikut.

```{r}
set.seed(1019)
ma1 <- arima.sim(list(order=c(0,0,2), ma=c(0.4, 0.6)), n=300)
ma1
```

## Karakteristik MA(2)

### Plot Time Series

```{r}
ts.plot(ma)
```

Berdasarkan plot time series, terlihat bahwa data MA(2) yang dibangkitkan stasioner dalam rataan

### Plot ACF

```{r}
acf(ma,lag.max = 20)
```

Berdasarkan plot AFC tersebut, terlihat bahwa plot ACF *cuts off* di lag kedua

### Plot PACF

```{r}
pacf(ma)
```

Berdasarkan plot PACF tersebut, terlihat bahwa plot PACF cenderung *tails off* dan membentuk gelombang sinus

### Plot EACF

```{r}
TSA::eacf(ma)
```

Berdasarkan pola segitiga nol pada plot EACF, terlihat bahwa segitiga nol berada pada ordo AR(0) dan ordo MA(2)

### Scatterplot Antar Lag

#### Scatterplot antara $Y_t$ dengan $Y_{t-1}$

```{r}
#Yt
yt_ma <- ma[c(-1,-2)]
yt_ma
#Yt-1
yt_1_ma <- ma[c(-299,-300)]
yt_1_ma
```

```{r}
plot(y=yt_ma,x=yt_1_ma)
```

Berdasarkan scatterplot tersebut, terlihat bahwa terdapat hubungan positif antara $Y_t$ dengan $Y_{t-1}$. Hal ini sesuai dengan teori yang ada

#### Korelasi antara $Y_t$ dengan $Y_{t-2}$

```{r}
#Yt
yt_ma2 <- ma[-c(1,2,3)]
yt_ma2
#Yt-2
yt_2_ma <- ma[-c(298,299,300)]
yt_2_ma
```

```{r}
plot(y=yt_ma2,x=yt_2_ma)
```

Berdasarkan scatterplot tersebut, terlihat bahwa cenderung tidak terdapat hubungan antara $Y_t$ dengan $Y_{t-2}$.

#### Korelasi antara $Y_t$ dengan $Y_{t-3}$

```{r}
#Yt
yt_ma3 <- ma[-c(1,2,3,4)]
yt_ma3
#Yt-2
yt_3_ma <- ma[-c(297,298,299,300)]
yt_3_ma
```

```{r}
plot(y=yt_ma3,x=yt_3_ma)
```

Berdasarkan scatterplot tersebut, terlihat bahwa cenderung tidak terdapat hubungan antara $Y_t$ dengan $Y_{t-3}$.

## Proses AR

## Pembangkitan Proses AR

Akan dicoba membangkitkan proses AR paling sederhana, yaitu AR(1) dengan $\phi = 0.5$ dan $\phi = 0.2$ sebanyak 300 observasi dan $c=0$.

```{r}
set.seed(1019)
```

Nilai-nilai selanjutnya dapat dicari melalui *loop*. Bentuk loop dapat dilihat dari rumus AR(1) yang hendak dibangkitkan:

$$ Y_t = e_t+0.5Y_{t-1}+0.2Y_{t-2} $$

```{r}
set.seed(1019)
n<-length(wn)
n
ar <- c(1:n) 
for (i in 3:n) {ar[i]<-wn[i]+0.5*ar[i-1]+0.2*ar[i-2]}
ar
```

Selain menggunakan cara di atas, pembangkitan proses AR dapat dilakukan dengan fungsi `arima.sim()` sebagai berikut.

```{r}
set.seed(1019)
ar1 <- arima.sim(list(order=c(2,0,0), ar= c(0.5, 0.2)), n=300)
ar1
```

## Karakteristik AR(2)

### Plot Time Series

```{r}
ts.plot(ar)
```

Berdasarkan plot time series tersebut terlihat bahwa data cenderung stasioner pada rataan

### Plot ACF

```{r}
acf(ar)
```

Berdasarkan plot ACF tersebut terlihat bahwa plot ACF cenderung *tails off* dan cenderung membentuk pola grafik sinus

### Plot PACF

```{r}
pacf(ar)
```

Berdasarkan plot PACF tersebut, terlihat bahwa plot PACF *cuts off* pada lag kedua, sejalan dengan teori yang ada

### Plot EACF

```{r}
TSA::eacf(ar)
```

Berdasarkan pola segitiga nol pada plot EACF, terlihat bahwa segitiga nol berada pada ordo AR(1) dan ordo MA(1)

### Scatterplot Antar Lag

#### Scatterplot antara $Y_t$ dengan $Y_{t-1}$

```{r}
#Yt
yt_ar <- ar[c(-1,-2)]
yt_ar
#Yt-1
yt_1_ar <- ar[c(-299,-300)]
yt_1_ar
```

```{r}
plot(y=yt_ar,x=yt_1_ar)
```

Berdasarkan scatterplot tersebut, terlihat bahwa terdapat hubungan positif antara $Y_t$ dengan $Y_{t-1}$. Hal ini sesuai dengan teori yang ada

#### Korelasi antara $Y_t$ dengan $Y_{t-2}$

```{r}
#Yt
yt_ar2 <- ar[-c(1,2,3)]
yt_ar2
#Yt-2
yt_2_ar <- ar[-c(298,299,300)]
yt_2_ar
```

```{r}
plot(y=yt_ar2,x=yt_2_ar)
```

Berdasarkan scatterplot tersebut, terlihat bahwa terdapat hubungan positif antara $Y_t$ dengan $Y_{t-2}$. Hal ini sesuai dengan teori yang ada

#### Korelasi antara $Y_t$ dengan $Y_{t-3}$

```{r}
#Yt
yt_ar3 <- ar[-c(1,2,3,4)]
yt_ar3
#Yt-2
yt_3_ar <- ar[-c(297,298,299,300)]
yt_3_ar
```

```{r}
plot(y=yt_ar3,x=yt_3_ar)
```

Berdasarkan scatterplot tersebut, terlihat bahwa terdapat hubungan positif antara $Y_t$ dengan $Y_{t-3}$. Hal ini sesuai dengan teori yang ada

## Fungsi pembangkitan ARMA

Pertama, lihat kembali bentuk umum data berpola ARMA.

$$
y_{t} = c + \sum_{i=1}^p \phi_{i}y_{t-i} + e_{t} + \sum_{j=1}^q \theta_{j}y_{t-j}
$$

```{r}
set.seed(1019)
n = length(wn)
phi1 = 0.5
phi2 = 0.2
theta1 = 0.4
theta2 = 0.6

y.arma=c(1:n)
for (i in 3:n){y.arma[i] = phi1*y.arma[i-1] + phi2*y.arma[i-2] + theta1*wn[i-1]+wn[i] + theta2*wn[i-2]+wn[i]}
y.arma
```

Pembangkitan ARMA(p,q) juga dapat dilakukan dengan fungsi arima.sim sebagai berikut.

```{r}
set.seed(1019)
arma11 <- arima.sim(list(order=c(2,0,2), ar = c(0.5, 0.2), ma = c(0.4, 0.6)), n=300)
arma11
```

## Karakteristik ARMA(2,2)

### Plot Time Series

```{r}
par(mfrow = c(1, 2))
ts.plot(y.arma)
ts.plot(arma11)
par(mfrow = c(1, 1))
```

Berdasarkan plot time series tersebut, terlihat bahwa model ARMA(1,1) cenderung stasioner dalam rataan

### Plot ACF

```{r}
par(mfrow = c(1, 2))
acf(y.arma)
acf(arma11)
par(mfrow = c(1, 1))
```

Berdasarkan plot ACF tersebut, terlihat bahwa model ARMA(1,1) hasil simulasi memiliki plot ACF yang *tails off*, sesuai dengan teori yang ada

### Plot PACF

```{r}
par(mfrow = c(1, 2))
pacf(y.arma)
pacf(arma11)
par(mfrow = c(1, 1))
```

Berdasarkan plot PACF tersebut, terlihat bahwa model ARMA(1,1) hasil simulasi memiliki plot PACF yang *tails off*, sesuai dengan teori

### Plot EACF

```{r}
TSA::eacf(y.arma)
TSA::eacf(arma11)
```

Berdasarkan pola segitiga nol pada plot EACF, terlihat bahwa segitiga nol berada pada ordo AR(1) dan ordo MA(2)

### Scatterplot Antar Lag

#### Scatterplot antara $Y_t$ dengan $Y_{t-1}$

```{r}
#Yt
yt_arma <- arma11[-c(1,2)]
yt_arma
#Yt-1
yt_1_arma <- arma11[-c(299,300)]
yt_1_arma
```

```{r}
plot(y=yt_arma,x=yt_1_arma)
```

Berdasarkan scatterplot tersebut, terlihat bahwa terdapat hubungan positif antara $Y_t$ dengan $Y_{t-1}$. Hal ini sesuai dengan teori yang ada

#### Scatterplot antara $Y_t$ dengan $Y_{t-2}$

```{r}
#Yt
yt_arma2 <- arma11[-c(1,2,3)]
yt_arma2
#Yt-2
yt_2_arma <- arma11[-c(298,299,300)]
yt_2_arma
```

```{r}
plot(y=yt_arma2,x=yt_2_arma)
```

Berdasarkan scatterplot tersebut, terlihat bahwa terdapat hubungan positif antara $Y_t$ dengan $Y_{t-2}$. Hal ini sesuai dengan teori yang ada

#### Scatterplot antara $Y_t$ dengan $Y_{t-3}$

```{r}
#Yt
yt_arma3 <- arma11[-c(1,2,3,4)]
yt_arma3
#Yt-2
yt_3_arma <- arma11[-c(297,298,299,300)]
yt_3_arma
```

```{r}
plot(y=yt_arma3,x=yt_3_arma)
```

Berdasarkan scatterplot tersebut, terlihat bahwa terdapat hubungan positif antara $Y_t$ dengan $Y_{t-3}$. Hal ini sesuai dengan teori yang ada
