---
title: "Pertemuan 1"
author: "Natasha Muti Hafiza"
date: "2023-09-04"
output: html_document
---

```{r setup, include=FALSE}
knitr::opts_chunk$set(echo = TRUE)
```

```{r}
#install.packages("forecast")
#install.packages("graphics")
#install.packages("TTR")
#install.packages("TSA")
```

```{r}
library("forecast")
library("graphics")
library("TTR")
library("TSA")
```

```{r}
View(data)
str(data)
dim(data)
```

```{r}
data.ts <- ts(data$High)
```

```{r}
summary(data.ts)
```

```{r}
ts.plot(data.ts, xlab="Time Period", ylab="Highest stock price (USD)", 
        main = "Digital Currency")
points(data.ts)
```

```{r}
#menyimpan plot
#dev.copy(png, "eksplorasi.png")
#dev.off()
```

```{r}
#membagi data latih dan data uji
training_data <- data[1:200,]
testing_data <- data[201:249,]
train_data.ts <- ts(training_data$High)
test_data.ts <- ts(testing_data$High)
```

#EKSPLORASI DATA
```{r}
#eksplorasi keseluruhan data
plot(data.ts, col="pink",main="Plot semua data")
points(data.ts)

#eksplorasi data latih
plot(train_data.ts, col="yellow",main="Plot data latih")
points(train_data.ts)

#eksplorasi data uji
plot(test_data.ts, col="purple",main="Plot data uji")
points(test_data.ts)
```


### Metode Pemulusan DES

```{r}
#Lamda=0.2 dan gamma=0.2
des.1<- HoltWinters(train_data.ts, gamma = FALSE, beta = 0.2, alpha = 0.2)
plot(des.1)

#ramalan
ramalandes1<- forecast(des.1, h=10)
ramalandes1

#Lamda=0.6 dan gamma=0.3
des.2<- HoltWinters(train_data.ts, gamma = FALSE, beta = 0.3, alpha = 0.6)
plot(des.2)

#ramalan
ramalandes2<- forecast(des.2, h=10)
ramalandes2
```

Selanjutnya jika ingin membandingkan plot data latih dan data uji adalah sebagai berikut.

```{r}
#Visually evaluate the prediction
plot(data.ts)
lines(des.1$fitted[,1], lty=2, col="black")
lines(ramalandes1$mean, col="pink")
```

Untuk mendapatkan nilai parameter optimum dari DES, argumen `alpha` dan `beta` dapat dibuat `NULL` seperti berikut.

```{r}
#Lamda dan gamma optimum
des.opt<- HoltWinters(train_data.ts, gamma = FALSE)
des.opt
plot(des.opt)

#ramalan
ramalandesopt<- forecast(des.opt, h=10)
ramalandesopt
```

Selanjutnya akan dilakukan perhitungan akurasi pada data latih maupun data uji dengan ukuran akurasi SSE, MSE dan MAPE.

#### Akurasi Data Latih

```{r}
#Akurasi Data Training
ssedes.train1<-des.1$SSE
msedes.train1<-ssedes.train1/length(train_data.ts)
sisaandes1<-ramalandes1$residuals
head(sisaandes1)

mapedes.train1 <- sum(abs(sisaandes1[3:length(train_data.ts)]/train_data.ts[3:length(train_data.ts)])
                      *100)/length(train_data.ts)

akurasides.1 <- matrix(c(ssedes.train1,msedes.train1,mapedes.train1))
row.names(akurasides.1)<- c("SSE", "MSE", "MAPE")
colnames(akurasides.1) <- c("Akurasi lamda=0.2 dan gamma=0.2")
akurasides.1

ssedes.train2<-des.2$SSE
msedes.train2<-ssedes.train2/length(train_data.ts)
sisaandes2<-ramalandes2$residuals
head(sisaandes2)

mapedes.train2 <- sum(abs(sisaandes2[3:length(train_data.ts)]/train_data.ts[3:length(train_data.ts)])
                      *100)/length(train_data.ts)

akurasides.2 <- matrix(c(ssedes.train2,msedes.train2,mapedes.train2))
row.names(akurasides.2)<- c("SSE", "MSE", "MAPE")
colnames(akurasides.2) <- c("Akurasi lamda=0.6 dan gamma=0.3")
akurasides.2
```

Hasil akurasi dari data latih didapatkan skenario 2 dengan lamda=0.6 dan gamma=0.3 memiliki hasil yang lebih baik. Namun untuk kedua skenario dapat dikategorikan peramalan sangat baik berdasarkan nilai MAPE-nya.